【裁判字號】    88,訴,2468
【裁判日期】    891016
【裁判案由】    偽造文書等
【裁判全文】
臺灣高雄地方法院刑事判決                        八十八年度訴字第二四六八號
    公  訴  人  臺灣高雄地方法院檢察署檢察官
    被      告  甲○○
    選任辯護人  蔡淑媛
                陳里己
                歐陽志宏
右列被告因偽造文書案件，經檢察官提起公訴（八十八年度偵字第二四六四七號），
本院判決如左：
    主  文
甲○○行使偽造私文書，足以生損害於他人，處有期徒刑肆月，緩刑貳年。
    事  實
一、甲○○於民國八十六年二月二十五日，在其高雄縣橋頭鄉○○路六十八號住處，
    自任會首，邀集乙○○等多人，招攬每會每月新臺幣（下同）一萬元之互助會一
    起，採外標方式，即未得標之活會會員每月應繳前揭固定金額，已得標之死會會
    員則繳交外加得標利息後之總額，會首連同會員共計三十四會，約定於每月二十
    五日在上址開標，每年一月五日、五月五日、九月五日各加標一次，會期至八十
    八年五月五日止。詎甲○○竟意圖為自己不法之所有，於八十六年九月二十五日
    ，乘活會會員乙○○未參與投標之際，冒用其名義偽造標單，並分別在標單上偽
    填標息三千元，持以行使參與競標而得標，致使其他活會會員陷於錯誤而交付會
    款，共計詐得會款二十六萬元。嗣於八十七年八月二十五日，甲○○於向所有會
    員收取會款後，片面宣佈止會，乙○○始查知上情。
二、案經乙○○訴由臺灣高雄地方法院檢察署檢察官偵查起訴。
    理  由
一、訊據被告甲○○固坦承以告訴人乙○○之名義填寫標單標得會款等情，惟矢口否
    認有何行使偽造私文書及詐欺取財犯行，辯稱：告訴人總共參加五會，其中二會
    和伊自己另外參加的二會換會，另外三會則由告訴人事先借伊標取，並無冒標云
    云。經查：按告訴人、證人之陳述有部分前後不符，或相互間有所歧異時，究竟
    何者為可採，法院仍得本其自由心證予以斟酌，非謂一有不符或矛盾，即應認其
    全部均為不可採信；尤其關於行為動機、手段及結果等之細節方面，告訴人之指
    陳，難免故予誇大，證人之證言，有時亦有予渲染之可能；然其基本事實之陳述
    ，若果與真實性無礙時，則仍非不得予以採信，最高法院七十四年度臺上字第一
    五九九號判例可資參酌。本件告訴人雖於告訴意旨狀中，指訴被告冒用其名義三
    次標得會款，嗣於偵訊及本院調查時，改稱：「只有一會是經我事先同意的」、
    「我確定他只事先告知我要標一會」、「我都有同意換會與借他標一會，而告訴
    狀是其他會腳寫的，我都有同意」等語（見八十八年十月二十日、十月二十八日
    偵訊筆錄及本院八十九年一月十二日訊問筆錄），復於本院訊問「你同意被告標
    幾會」時，再改稱：「我是前面有同意被告標一會或兩會，之後的我沒有同意，
    到底有幾會，我忘記了」、「好像是最後一次（指被冒標的會）」等語（見本院
    八十九年十月十三日審判筆錄），惟其前後指訴被告冒用其名義一次以標取會款
    之情，並無二致。而被告確於偵訊時二次當庭自承：「有二個會我是事前經他同
    意，有一個是停會後才告訴他」、「只有一會是冒標，但我不記得是哪一會」等
    語（八十八年十月二十日、十月二十八日偵訊筆錄），是依前開最高法院之見解
    ，告訴人指訴即與被告於偵查時之自白相一致，而非不值採信。至被告雖於本院
    調查及審理時，翻異前詞，改稱告訴人均有同意其標取會款云云，惟此既為告訴
    人否認，復與被告自己於偵查時之自白不相符合，加以被告無法明確說明為何其
    偵查時之自白不可採，僅泛稱因為偵查時很緊張才會如此回答云云，顯見其於本
    院調查及審理時所述，無非係卸責畏罪之詞，不足採信。是本件事證明確，被告
    犯行洵堪認定，應依法加以論科。
二、按民間互助會之會員於空白紙上書寫競標會員名稱及一定之金額，出示以競標，
    依我國民間互助會之習慣，即表示該會員欲以該金額為利息競標，該「標單」依
    刑法第二百二十條第一項，應以文書論。被告甲○○偽造標單並持之行使，核其
    所為，係犯刑法第二百十六條、第二百二十條第一項、第二百十條之行使偽造私
    文書罪。其偽造私文書之低度行為為行使偽造私文書之高度行為所吸收，不另論
    罪。又其以前開冒標之方法向活會會員詐取會款，另犯同法第三百三十九條第一
    項之詐欺取財罪，其一個冒標行為，同時詐騙數活會會員，侵害多數人法益，係
    想像競合犯，應從一詐欺取財罪處斷。被告上開所犯行使偽造私文書及詐欺取財
    罪二罪間，有方法結果之相牽連關係，應依刑法第五十五條之規定，從一重之行
    使偽造私文書罪處斷。爰審酌被告之犯罪動機、目的、手段及其生活狀況、品行
    、智識程度，並已與告訴人達成和解，賠償告訴人所受部分損害等一切情狀，量
    處如主文所示之刑，以示懲儆。又被告前未曾受有期徒刑以上刑之宣告，有臺灣
    高等法院被告全國前案紀錄表可按，其因一時失慮，偶罹刑典，經此偵審程序後
    ，當知所警惕，信無再犯之虞，本院因認所宣告之刑以暫不執行為適當，併予宣
    告緩刑二年，以啟自新。被告所偽造之標單一張，並未扣案，而依民間互助會之
    常情，開標後通常並未刻意保存標單，且被告本件犯行係事隔多日後才由告訴人
    舉發，難認該等標單仍然存在，為免執行困難，爰不為沒收之諭知，附此敘明。
    至公訴意旨雖認被告二次冒用告訴人名義標取會款，惟告訴人既於本院審理時無
    法確定被告冒用其名義標取會款一次或二次，僅稱應是最後一次冒標等情，已詳
    如前述，在被告自始即否認二次冒用告訴人名義標取會款之情形下，自不得遽論
    被告另有公訴人所指之二次冒標犯行，惟公訴意旨認此部分與前揭論罪刑科之行
    使偽私文書部分，有裁判上一罪關係，爰不另為無罪之諭知，附此敘明。
據上論斷，應依刑事訴訟法第二百九十九條第一項前段，刑法第二百十六條、第二百
二十條第一項、第二百十條、第三百三十九條第一項、第五十五條、第七十四條第一
款，罰金罰鍰提高標準條例第一條前段，判決如主文。
本案經檢察官洪期榮到庭執行職務。
中      華      民      國    八十九    年      十      月     十六     日
                                  臺灣高雄地方法院刑事第七庭
                                    法  官    劉傑民
右正本證明與原本無異。
如不服本判決，應於判決送達後十日內，向本院提出上訴狀。
                                    書記官    林豐富
中    華    民    國      八十九      年      十      月      十六      日
附錄本案論罪法條：
刑法第二百十六條
行使第二百十條至第二百十五條之文書者，依偽造、變造文書或登載不實事項或使登
載不實事項之規定處斷。
刑法第二百二十條第一項
在紙上或物品上之文字、符號、圖畫、照像，依習慣或特約，足以為表示其用意之證
明者，關於本章及本章以外各罪，以文書論。
刑法第二百十條
偽造、變造私文書，足以生損害於公眾或他人者，處五年以下有期徒刑。
刑法第三百三十九條第一項
意圖為自己或第三人不法之所有，以詐術使人將本人或第三人之物交付者，處五年以
下有期徒刑、拘役或科或併科一千元以下罰金。


司法院資訊處製作；財團法人民間司法改革基金會備份。
